【裁判字號】    88,上訴,307
【裁判日期】    900919
【裁判案由】    偽造有價證券等
【裁判全文】
臺灣高等法院花蓮分院刑事判決            八十八年度上訴字第三七號
    上  訴  人  臺灣台東地方法院檢察署檢察官
    被      告  甲○○
    選任辯護人  吳漢成
右列上訴人因被告偽造有價證券案件，不服臺灣臺東地方法院八十七年度訴字第一０
四號中華民國八十八年九月十五日第一審判決( 起訴案號：臺灣臺東地方法院檢察署
八十六年度偵字第二一五八號 )，提起上訴，本院判決如左：
    主  文
上訴駁回。
    理  由
一本件公訴意旨以：甲○○與吳美霞二人為夫妻關係，二人基於共同之犯意聯絡，明
  知經濟早已困難，吳美霞自民國( 下同 )八十二年十一月間起，在臺東縣長濱鄉三
  間村水母丁一之一二號，因見丁○○招集民間互助會，認有機可乘，竟基於概括之
  犯意，意圖為自己不法之所有，佯稱欲以姪子吳俊偉、吳俊豪名義參加二會，每會
  新台幣( 下同 )一萬元，並繳交會款以取信丁○○，迨八十三年一月一日、同年七
  月一日，吳美霞即連續分別冒用吳俊偉、吳俊豪之名填載標單以一萬四千六百元、
  一萬三千五百元之高價標會，於得標後為詐取會款，偽刻吳俊偉、王阿利、吳俊豪
  、王政治之印章盜用印文，持以簽發偽造吳俊偉與王阿利、吳俊豪與王政治之本票
  為擔保，致丁○○不疑有他，交付其他會員繳付之會款予吳美霞，吳美霞於詐得會
  款僅繳付至八十五年十一月起，即避不見面。甲○○基於共同概括之犯意聯絡，於
  八十四年二月五日，在臺東縣長濱鄉三間村大俱來六二號住處，與吳美霞共同召集
  以吳美霞為會首之民間互助會，會員含會首共二十七會，每會新台幣二萬元，甲○○亦參加一會，詎甲○○、吳美霞二人竟自八十四年八月間起，分別冒用乙○○、
  吳元文、黃清華、王政治之名填載標單標會，於得標後為詐取會款，偽刻乙○○、
  吳元文、黃清華、王政治之印章盜用印文，持以簽發偽造乙○○、吳元文、黃清華
  、王政治之本票為擔保，並將該本票交付予丙○○等其他活會會員，向其收取會款
  ，使其陷於錯誤，而交付會款予吳美霞、甲○○，嗣於八十五年十月間停會，為會
  員丙○○發覺，始知受騙，因認甲○○與吳美霞共同涉犯刑法第二百十六條、第二
  百十條之行使偽造私文書罪嫌，刑法第二百零一條第一項偽造有價證券罪嫌、及刑
  法第三百三十九條第一項之詐欺罪嫌。
二公訴意旨認被告甲○○涉有上開犯行，無非以告訴人丁○○、丙○○之指訴及證人
  王綾娟、戊○○、黃清華、王政治於偵查中之證述及有互助會員單二紙、存證信函
  暨調解聲請書各一份附卷可稽為其所憑之論據。惟訊之被告堅決否認有偽造有價證
  券、行使偽造私文書、詐欺之情事，辯稱：伊與太太吳美霞因感情不睦，是伊太太
  吳美霞所召的會，伊完全不知情，伊沒有跟會，是吳美霞所招的會發生狀況，之後
  告訴人等要求伊出面解決，伊才知此事，並無偽造王綾娟等人之本票亦無詐欺之犯
  行等語。
三按犯罪事實，應依證據認定之、無證據不得推定其犯罪事實。又不能證明被告犯罪
  者、應諭知無罪之判決，刑事訴訟法第一百五十四條、第三百零一條第一項分別定
  有明文。次按事實之認定，應憑證據，如未能發現相當證據，或證據不足以證明，
  自不能以推測或擬制之方法以為裁判基礎；又認定不利被告之事實，須依積極證據
  ，苟積極證據不足為不利於被告事實之認定時，即應為有利於被告之認定，更不必
  有何有利之證據，最高法院三十年上字第八一六號、四十年臺上字第八六號判例亦
  著述甚明。
四本院查：
  (一)公訴意旨所認犯罪事實前段部份，據告訴人丁○○自偵查迄原審審理均僅指訴被
  告之妻吳美霞如何冒用其姪子吳俊豪、吳俊偉之名義參加其所召集之合會及偽造
    本票冒標會款等情（見八十六年偵字第七六九號卷第一頁丁○○告訴狀、第十五
    頁訊問筆錄），且告訴人均向吳美霞收取會款，吳美霞入會時並表示不要讓其先
    生知情，亦據告訴人丁○○於原審供述明確（見原審八十七年五月十九日調查筆
    錄），並未指訴被告就此部分犯行有何犯意聯絡及行為分擔，此外復查無其他積
    極之證據足以認定被告亦參與此部分之犯行，被告被訴此部分之犯行即屬不能證
    明。
  (二)公訴意旨所認犯罪事實後段部分，係以丙○○之指訴及證人王綾娟、戊○○、黃
    清華、王政治之證述及告訴人丙○○所提出之本票影本為依據。惟查：
    (1)經就告訴人丙○○稱遭被告偽造之王綾娟、黃清華、王政治本票（見八十六年
      偵字第二五一八號第八頁以下）及告訴人丁○○提出遭偽造之吳俊偉、吳俊豪
      本票（見八十六年偵字第六七九號第四頁以下）其上之大寫之數字「壹、貳、
      、肆、伍、陸、柒、捌、玖」及「大俱來」等字與原審於八十七年九月八日
      命被告甲○○當庭書寫之上開字體加以比對，並不相似，上開偽造之本票是由
      被告甲○○所為，應可排除。
  (2)告訴人丙○○之指訴：「（問：何人起的會），吳美霞為會首與甲○○起的會
      ，每次開會他夫妻在場主持，錢是交給他們夫妻」、「（問：如何偽造文書）
      利用其他人名義開票，他們均未得標過（見八十六年偵字第二五一八號卷第二
      十五頁反面）、「（問：會款交何人）夫妻二人均有找我收過，住不同村，夫
      妻也有一起來過（見原審八十七年五月二十九日調查筆錄）。
    (3)證人王綾娟之證述：「（問：有無跟吳美霞的會）有」、「（問：何人召集的
      ）甲○○夫婦」、「（問：甲○○有無在現場主持）有」、「（問：有何人收
      會錢）他們夫妻」（見八十六年偵字第二五一八號卷第二十六頁反面）。「（
      問：八十六年偵字第二一五八號第四頁影本有何意見），我跟的會，會是吳美
      霞招的」、「（問：在何處起會）大俱來鑾鈺商店，此店是吳美霞開的，每次
      都是晚上八時在此商店開標」、「（問：甲○○在此會作何事）吳美霞來收會
      錢時，甲○○會載他來，他在外面等（見原審八十七年五月二十九日調查筆錄
      ）」。
    (4)證人戊○○之證述：「（問：有無跟本會）有，跟二會接手別人的會，我還未
      標，後來用抽籤的，甲○○都在場」、「（問：何人招你入會）甲○○夫妻，
      每次標會甲○○均在場」（見八十六年偵字第二五一八號卷第二十七頁）「（
      問：何人找你入會）是吳美霞來找我，告訴我說有兩會無法繳錢，看我要不要
      頂下來，我答應好，是吳美霞告訴我的」、「（問：後來此會如何處理），七
      位活會會員至吳美霞鸞鈺商號開會當時，吳美霞、甲○○均有在場，決定將本
      會拿給吳美霞去向死會會員收錢交給活會會員，但吳美霞收了這些錢有跑掉，
      沒有交給丙○○，當時丙○○是將本票交給我，我要交給甲○○，但甲○○說
      交給吳美霞，所以我就交給吳美霞」、「（問：平時處理會都是何人處理），
      都是吳美霞處理，但有時甲○○也會在場」、「（問：有無遇到甲○○單獨處
      理此會），沒有，但吳美霞處理時，甲○○均有在場，可能有預謀」（見原審
      八十七年五月二十九日調查筆錄）。
    (5)證人王正治：「（問：八十四年二月五日有無跟吳美霞召集的會）有，還沒有
      標」，「（問：八十四年八月間有無開本票給吳美霞），沒有，印章也不是我
      的」，也沒有同意。「（問：八十四年二月起會時甲○○有無在現場）有，」
      、「（問：平常標會時甲○○有無在場幫忙）有時候有」、「（問：會款何人
      收的，吳美霞」（見八十六年偵字第二五一八號卷第三十二頁、第三十三頁）
      。
    (6)證人王清華之證述：「（問：有無跟吳美霞的會）有，還沒有標」、「（提示
      本票，是否你開立）沒有，印章不是我蓋的」、「（問：有無同意被告開票）
      沒有「（問：八十四年二月五日參加會時，甲○○有無在現場）在現場，他在
      看電視，會款何人向你收，我在西部工作，都用匯款（見八十六年偵字第二五
      一八號卷第三十三頁、第三十四頁）。
    (7)證人王林秀英：「（問：八十四年二月五日在鸞鈺商店招會有無參加）有，以
      王賜土名義參加。我是死會，是吳美霞招我入會，「（問：本會在何處標會）
      ，鸞鈺商店。「（問：每此標會是何人負責，吳美霞處理，有時候甲○○在，
      有時不在，吳美霞每次均在，錢及本票均是交給吳美霞。（見原審八十七年五
      月二十九日調查筆錄）」。
      而由以上告訴人、證人之供述可得知，告訴人及證人就系爭合會係由誰（是否
      包含被告甲○○）發起、被告甲○○是否參與投、開標事宜，及會款是交由誰
      收執均非一致，況上述告訴人及證人與被告利害關係相反，自有可能於被告配
      偶吳美霞逃亡避不見面後，欲拖任職農會之被告下水，使彼等會款得以清償，
      是彼等證詞實難資為被告甲○○不利之論據。又本院三次函送鑑定結果，亦無
      從鑑定系爭偽造之本票係由被告所簽發，另告訴人於本院亦稱系爭本票非被告
      所寫( 見本院11.筆錄 )。即難認上開告訴人、證人之證述為可採。衡酌被
      告甲○○為吳美霞之夫，生活關係密切，於其妻處理會務時，偶而在場聞見或
      接送吳美霞收取會款，應屬人情之常，亦無違事理，是亦不能以被告甲○○於
      吳美霞辦理會務偶而在場或協同收取會款，被告甲○○必定與吳美霞有共同犯
      意聯絡，而有共同偽造會員之標單、冒標會款及偽造有價證券之情事。此外，
      復查無其他積極之證據足以證明甲○○此部分與被告吳美霞之偽造文書、偽造
      有價證券、詐欺犯行，有何犯意聯絡及行為分擔之事實，此部分之犯行亦無從
      認定。
四綜上所述，被告所辯伊與妻吳美霞感情不睦，本件吳美霞招會，伊並不知其中詳情
  ，僅偶而於吳女開標時，幫其收會錢而已，尚屬可採，公訴人所舉之證據不足以證
  明告犯罪，此外本院無其他積極之證據證明被告確有公訴人所指之犯行，不能證明
  被告犯罪，原審對被告為無罪之諭知，尚無不合，檢察官之上訴意旨引用告訴人之
  理由仍謂被告有與吳美霞同犯本件犯行云云，核無理由，應予駁回。
五被告吳美霞被訴偽造文書、偽造有價證券、詐欺罪嫌部分，待緝獲後由原審另行審
  結，附此敘明。
據上論斷，應依刑事訴訟法第三百六十八條，判決如主文。
本案經檢察官崔紀鎮到庭執行職務。
中      華      民      國    九十      年      九      月    十九      日
                                審判長法官  吳  鴻  章
                                      法官  張  健  河
                                      法官  黃  永  祥
右正本證明與原本無異。
如不服本判決，應於判決送達後十日內向本院提出上訴狀。其未述理由者，並應於
提出上訴狀後十日內向本院補提理由狀(須附繕本)。
                                    書記官  吳  家  瑩
中      華      民      國    九十      年      九      月    十九      日


司法院資訊處製作；財團法人民間司法改革基金會備份。
